【裁判字號】    89,上易,370
【裁判日期】    901204
【裁判案由】    給付工程款
【裁判全文】
臺灣高等法院臺中分院民事判決  八十九年度上易字第三七○號
      上  訴  人    長益友股份有限公司
      法定代理人    陳鴻章
      複  代理人    鍾維福
      法定代理人    王丕南
                    楊惠貞
右當事人間給付工程款事件，上訴人對於中華民國八十九年九月二十五日臺灣臺中地
方院八十八年訴字第三八六三號第一審判決提起上訴，本院判決如左：
      主      文
原判決關於駁回後開第二項之訴部分及訴訟費用之裁判廢棄。
被上訴人應給付上訴人新台幣陸拾壹萬陸仟元，及自民國八十八年十二月二十八日起
至清償日止按年息百分之五計算之利息。
假執行部分上訴駁回。
第一、二審訴訟費用由被上訴人負擔。
      事實及理由
一、本件上訴人起訴主張：被上訴人承攬文雅國小硬體增進工程，再將部分工程分包
    予上訴人承攬，上訴人於民國八十八年六月九日與被上訴人簽訂分包工程合約，
    總價為新台幣（下同）八十八萬元，上訴人已如期完工，於向被上訴人請領工程
    尾款六十一萬六千元時，被上訴人竟拒不給付，爰依約請求上開工程款，原審判
    決以被上訴人否認上開分包工程合約書上之印文為真正，且上訴人未能舉証証明
    被上訴人該印文之真正，而駁回原告之訴，然於  鈞院審理中，被上訴人法定代
    理人王丕南已當庭承認分包工程合約書上被上訴人之印文為真正，且上訴人所承
    包之工程確已完工點收，被上訴人自應受系爭分包工程合約書之拘束，而負給付
    系爭工程款義務，被上訴人雖一直抗辯系爭工程為訴外人施教盾與上訴人所簽訂
    ，該分包工程合約書亦為訴外人施教盾持被上訴人公司蓋章所蓋云云，惟被上訴
    人先收受上訴人所開立抬頭名稱為被上訴人名義之統一發票持之報稅，繼而對上
    訴人委託律師所發催告付款函持默認態度，再於上訴人所發帳目詢證函之回復聯
    中，由被上訴人之經辦人出納盧滿簽章確認，尚對上訴人有欠款，被上訴人縱否
    認系爭工程合約為其所簽訂，惟由上開情事，亦應負表見代理之責，更退步言之
    ，訴外人施教盾代理被上訴人與上訴人簽約如不成立表見代理，應屬無權代理，
    依民法第一百七十條第一項規定：「無代理權人以代理人名義所為之法律行為，
    非經本人承認，對於本人不生效力。」，觀被上訴人收受上訴人開立抬頭名稱為
    被上訴人之統一發票後，其並未主張與上訴人間無承攬關係，而將統一發票退還
    上訴人，反而持之報稅，是已默示承認兩造間有承攬契約存在，被上訴人出納盧
    滿於上訴人所發帳目詢証函之回復聯中，明白確認對上訴人尚有欠款，出納盧滿
    依法為被上訴人之使者，亦可視為對系爭承攬契約承認之意思表示等語。原審為
    上訴人敗訴之判決，上訴人不服提起本件上訴，於本院聲明求為判決：(一)原判決
    廢棄。(二)被上訴人應給付上訴人陸拾壹萬陸仟元，及自起訴狀繕本送達翌日起至
    清償日止按年息百分之五計算之利息。
二、被上訴人則以：系爭工程為台中縣大雅鄉文雅國小硬體增建工程，被上訴人於八
    十八年一月二十三日前即將該工程分包予訴外人慶烜工程行陳金珠，慶烜工程行
    再將部分工程轉包予上訴人，上訴人與被上訴人間並無承攬關係存在，上訴人於
    簽訂系爭工程合約書時，明知並非被上訴人所親自簽定，純係為開立發票之故，
    因若有查稅時，兩造間須有法律關係（如買賣契約），始能收受發票，故系爭工
    程合約書係上訴人協助施教盾（陳金珠之同居人）簽訂予被上訴人使用，兩造之
    真意並無成立承攬關係，而上訴人上開所主張之統一發票、帳目詢證函、及回復
    聯本身並非承攬契約，僅係課稅、或會計作帳需要之憑據，被上訴人雖收受上訴
    人開立之統一發票，或查帳回覆表有結欠上訴人帳款，惟此乃另一法律關係，尚
    難證明兩造間確有承攬契約存在，又上訴人主張被上訴人應負表見代理責任，惟
    上訴人與訴外人施教盾訂約時，被上訴人既不知施教盾表示為代理人，而未為反
    對之意思表示，被上訴人自無庸負表見代理之本人責任，蓋民法第一六九條所謂
    「知他人表示為其代理人而不為反對之表示」，如係於法律行為成立後知其情事
    而未為反對之表示，對業已成立之法律行為已不生影響，自難令負表見代理人之
    責任；且由自己的行為表示以代理權授與他人者，對於第三人應負授權人之責任
    ，必須本人有表見之事實，足使第三人相信該他人有代理權之情形存在，方足當
    之，若第三人明知其無代理權或可得而知者，自不屬之，上訴人亦承認已支付工
    程款之支票，為訴外人陳金珠所簽發，並非被上訴人所簽發，是上訴人亦可得而
    知施教盾與其簽約應無代理權，本件應無表見代理之適用，又上訴人從未對被上
    訴人催告給付工程款，兩造間並無承攬契約存在，自為顯明等語置辯。被上訴人
    於本院之聲明，求為判決：駁回上訴。
三、上訴人主張被上訴人承攬台中縣大雅鄉文雅國小硬體增建工程，並將該工程分包
    予訴外人慶烜工程行，慶烜工程行再將部分工程轉包予上訴人，而上訴人持有被
    上訴人名義簽訂之系爭分包工程合約書，其所開立之統一發票抬頭亦為被上訴人
    ，又上訴人向被上訴人查詢帳目之回復聯中，亦由被上訴人出納盧滿簽章確認等
    情，業據上訴人提出系爭分包工程合約書、統一發票二紙、帳目詢證函暨回復聯
    等件為證，並為被上訴人所不否認，堪信上訴人此部分之主張為真實，惟上訴人
    主張系爭分包工程合約書由被上訴人簽訂，兩造間有承攬法律關係存在，被上訴
    人即應負給付系爭工程款責任一節，則為被上訴人所否認，並以上詞置辯，經查
    ：
  (一)系爭分包工程合約書之立合約書人甲方為被上訴人，其上所蓋之被上訴人暨法定
    代理人王丕南之印文均為真正一節，業經被上訴人法定代理人王丕南於本院準備
    程序中自認在卷（見本院卷第七十五頁），被上訴人並未否認系爭合約書之內容
    有何不實、及認該等印章有被盜用之情事，足見；系爭工程合約書應為真正。被
    上訴人雖辯以：系爭工程係發包予訴外人陳金珠，上開印文雖為真正，但工程合
    約書並非被上訴人親自與上訴人所簽訂，而係為開立發票報稅之故，由施教盾與
    上訴人所簽訂，兩造間並無實質承攬關係等語；証人即被上訴人出納盧滿於本院
    準備程序中雖亦証稱：系爭工程係轉包予陳金珠，陳金珠再分包予上訴人去作，
    公司並沒有和小包接洽，小包都由陳金珠去接洽，小包向施教盾請款，施教盾再
    向公司領錢等語，按系爭工程雖為訴外人陳金珠向被上訴人承攬後再分包予上訴
    人，系爭分包工程合約書雖亦為訴外人陳金珠與上訴人所簽訂，惟合約書上被上
    訴人暨法定代理人之印文既均為真正，而証人盧滿亦証稱：被上訴人平日並未與
    小包商接洽，均是由訴外人陳金珠去接洽等語甚詳，足見；被上訴人將工程轉包
    予慶烜工程行陳金珠，陳金珠再將部分之系爭工程分包予上訴人，被上訴人將印
    章交付予訴外人陳金珠，由陳金珠直接與上訴人接洽後簽訂系爭工程合約書，由
    以上行為，堪認被上訴人事實上有授權訴外人陳金珠以其名義簽訂系爭工程合約
    書，否則何以會將公司及負責人印章交付予訴外人陳金珠，且不否認訴外人陳金
    珠代為簽訂之系爭工程合約之內容，則系爭合約書縱非被上訴人親自與上訴人所
    簽訂，仍無礙兩造間成立系爭承攬工程合約之事實；又由上訴人完成部分工程向
    被上訴人請款時，上訴人所簽發交付予被上訴人之統一發票，其上之買受人亦記
    載為被上訴人，及上訴人向被上訴人查詢帳款時，被上訴人於回復聯上亦以被上
    訴人名義出具，且經被上訴人公司出納盧滿簽名蓋章後回復上訴人尚有結欠帳款
    之事實，足見；上訴人主張被上訴人與其簽訂系爭工程承攬合約書一節，應可採
    信。被上訴人雖又以：上訴人前已收受部分工程款之支票，係訴外人陳金珠所簽
    發，並非被上訴人所簽發，且上訴人從未對被上訴人催告給付工程款云云，惟系
    爭工程既係分包性質，均由訴外人陳金珠負責接洽領款，已如上述，則訴外人陳
    金珠於向被上訴人領款後發放予上訴人，亦符合常情，並不能因此否認兩造間無
    上開承攬關係存在，又上訴人於八十八年十一月十一日亦已委託律師催告被上訴
    人應清償系爭債務事宜，有該通知函暨送達回証在卷可稽（見本院卷第五十一頁
    ），被上訴人上開所辯，均不足採。
  (二)又上訴人承攬之系爭工程確已完工，被上訴人嗣後並無補作等情，亦經被上訴人
    不爭執在卷（見本院卷第七十四、七十五頁），按上訴人既已成系爭工程，被上
    訴人即負有給付承攬報酬之義務，至被上訴人以：系爭工程款係施教盾把上訴人
    的工程款領走，而沒有交付上訴人等語，惟此係被上訴人若受有損害得對訴外人
    施教盾請求賠償之問題，與被上訴人對上訴人應負本件工程款責任無涉，附此敘
    明。
四、綜上所述，上訴人本於給付承攬工程款法律關係，請求被上訴人應給付尚欠之工
    程款六十一萬六千元，及自起訴狀繕本送達被上訴人之翌日即八十八年十二月二
    十八日起至清償日止按年息百分之五計算之利息，為有理由，應予准許。原審以
    上訴人未能舉證證明兩造間有工程承攬契約存在，以上訴人依承攬法律關係請求
    系爭工程款為無理由．而為上訴人敗訴之判決，尚有未洽，上訴意旨指摘原判決
    不當，求予廢棄改判，為有理由，應由本院予以廢棄，改判如文第二項所示。又
    本件為第二審判決確定之事件，原審駁回上訴人假執行之聲請，結果並無不合，
    上訴人對假執行部分之上訴為無理由，應予駁回（按上訴人上訴聲明為原判決廢
    棄，並非為關於除假執行外原判決廢棄）。
五、本案事實已臻明確，兩造其餘攻擊防禦方法，不足以影響本判決結果，爰不一一
    論述，併此敘明。
據上論結：本件上訴為一部有理由，假執行上訴部分為無理由，依民事訴訟法第四百
四十九條第一項、第四百五十條、第七十九條但書判決如主文。
中      華      民      國    九十      年     十二     月      四      日
~B1民事第四庭審判長法  官  黃斐君
~B2                法  官  陳蘇宗
~B3                法  官  張浴美
右為正本係照原本作成。
不得上訴。
~B                書記官  郭振祥
中      華      民      國    九十      年     十二     月      五      日
                                                                        Ｂ


司法院資訊處製作；財團法人民間司法改革基金會備份。
